臺灣高等法院高雄分院民事判決
111年度家上字第7號
上  訴  人  乙○○  
訴訟代理人  葉婉玉律師
            蔡㚡奇律師
被上訴人    甲○○  
訴訟代理人  許淑清律師
上列當事人間請求離婚事件，上訴人對於民國110年11月30日臺
灣高雄少年及家事法院109年度婚字第240號第一審判決提起上訴
，本院於111年7月6日言詞辯論終結，判決如下：
    主  文
上訴駁回。
第二審訴訟費用由上訴人負擔。
    事實及理由
一、上訴人主張：兩造於民國81年3月13日結婚，育有子女張格
    誠、蔡佳霖（均已成年）。兩造婚後因子女教養方式屢有爭
    執，被上訴人更曾於96年間對子女施暴，又曾於兩造出遊吵
    架後，被上訴人竟獨留上訴人一人在花蓮，且拒絕上訴人帶
    子女返回娘家。另被上訴人不願與上訴人共同積極進取、規
    劃人生，而上訴人利用假日進修提升自我能力，被上訴人卻
    未能包容、體諒上訴人辛勞，反於上訴人因工作晚歸時，拒
    絕幫忙開門。兩造長期出現矛盾、疏遠，且觀念不合，長期
    溝通不良，致上訴人不堪精神壓力之負荷，遂於96年3月19
    日離家。兩造分居迄今已逾14年，雙方已10餘年未有性生活
    且互不關心，被上訴人縱有聯繫也僅係無必要之騷擾，況被
    上訴人空口影射上訴人外遇，拒絕離婚僅為報復上訴人。是
    兩造顯難以重拾夫妻生活，夫妻情感已蕩然無存，已達任何
    人均將喪失維持婚姻之程度，且此婚姻破綻非可單純歸責於
    上訴人，應由兩造共同負責，爰依民法1052條第2項之規定
    ，提起本件訴訟等語。請求判決：准上訴人與被上訴人離婚
    。
二、被上訴人則以：兩造婚後原本生活和睦，嗣上訴人以假日進
    修及與訴外人陳致中共同經營境外保單為由北上發展，被上
    訴人乃出售黃金提供資金，並在高雄照顧子女。惟兩造分居
    期間，被上訴人發現上訴人與陳致中共有房屋，且陳致中之
    配偶要求被上訴人阻止上訴人與陳致中在一起，可見兩造婚
    姻之破綻可歸責於上訴人。又上訴人不願意與被上訴人互動
    溝通，且拒絕被上訴人邀約，甚而認為被上訴人為騷擾行為
    ，上訴人縱有聯繫也僅要求離婚。上訴人單方拒與被上訴人
    行房、同房並自行離家，可見兩造婚姻破綻可歸責於上訴人
    ，被上訴人並無可歸責之事由。另上訴人曾以上開事由致兩
    造婚姻無法維持為由，提起離婚訴訟，經本院以97年度家上
    字第85號判決（下稱前案判決）駁回上訴人離婚之訴，本次
    訴請裁判離婚並無新事由等語，資為抗辯。
三、原審判決上訴人敗訴，上訴人不服而提起上訴，於本院聲明
    ：（一）原判決廢棄。（二）准上訴人與被上訴人離婚。被
    上訴人則答辯聲明如主文所示。
四、兩造不爭執事項及本件爭點
（一）不爭執事項：
   1、兩造於81年3月13日結婚，育有子女張格誠、蔡佳霖（均
      已成年）。嗣因上訴人於96年3月19日離家而分居至今。
　 2、上訴人前以兩造次子張格溢83年出生後分房，上訴人於96
      年3月19日離家，兩造對子女教育、工作提升等方面看法
      不一致，無法溝通，令上訴人精神上遭受許多壓力，具有
      難以維持婚姻之重大事由，依民法第1052條第2項規定訴
      請裁判離婚，經臺灣高雄地方法院於97年9月12日以96年
      度婚字第1219號判決准予兩造離婚，惟被上訴人不服提起
      上訴，經本院於98年1月14日以前案判決駁回上訴人離婚
      之訴確定。　　　
（二）本件爭點：上訴人依民法第1052條第2項規定，請求判准 
      離婚，有無理由？
五、本院之判斷
（一）按民事訴訟法第400條第1項所稱既判力之客觀範圍，不僅
      關於其言詞辯論終結前所提出之攻擊防禦方法有之，即其
      當時得提出而未提出之攻擊防禦方法亦有之。是為訴訟標
      的之法律關係，於確定之終局判決中經裁判者，當事人之
      一造以該確定判決之結果為基礎，於新訴訟用作攻擊防禦
      方法時，他造應受其既判力之拘束，不得以該確定判決言
      詞辯論終結前，所提出或得提出而未提出之其他攻擊防禦
      方法為與該確定判決意旨相反之主張，法院亦不得為反於
      確定判決意旨之認定，亦即當事人於既判力基準時點前得
      提出而未提出之其他攻擊防禦方法，因該既判力之遮斷效
      （失權效或排除效）而不得再為與確定判決意旨相反之主
      張，此乃法院應以「既判事項為基礎處理新訴」及「禁止
      矛盾」之既判力積極的作用，以杜當事人就法院據以為判
      斷訴訟標的權利或法律關係存否之基礎資料，再次要求法
      院另行確定或重新評價，俾免該既判力因而失其意義（最
      高法院101年度台上字第2096號判決意旨參照）。
（二）經查，上訴人前以兩造次子張格溢83年出生後分房，上訴
      人於96年3月19日離家，兩造對子女教育、工作提升等方
      面看法不一致，無法溝通，令上訴人精神上遭受許多壓力
      ，具有難以維持婚姻之重大事由，依民法第1052條第2項
      規定訴請裁判離婚，經臺灣高雄地方法院於97年9月12日
      以96年度婚字第1219號判決准予兩造離婚，被上訴人不服
      而提起上訴，經本院於98年1月14日以前案判決駁回上訴
      人離婚之訴確定等情，為兩造所不爭執（見本院卷第58頁
      ），堪信屬實。而依上開說明，上訴人在本件主張因被上
      訴人管教子女不當，未繼續進修提升自我能力，雙方長期
      出現矛盾、疏遠，導致兩造婚姻出現破綻，而構成民法第
      1052條第2項之離婚事由部分，應已為前案判決之既判力
      所遮斷，上訴人不得再為相反之主張，且不得再以97年12
      月31日前案言詞辯論終結前已得提出而未提出之其他攻擊
      防禦方法，主張兩造有難以維持婚姻之重大事由。則本件
      除兩造已在前案判決確定後繼續分居逾13年外，上訴人其
      餘主張均已因前案確定判決而發生既判力之遮斷效，於本
      件訴訟均不得再為主張，本院亦無從採為有利上訴人之認
      定。是以，上訴人仍以除兩造繼續分居以外之前開事由，
      主張兩造婚姻出現破綻係可歸責於被上訴人，而依民法第
      1052條第2項規定，訴請判准與被上訴人離婚，均屬無據
      。
（三）次按夫妻有難以維持婚姻之重大事由者，雖不符合民法第
      1052條第1項各款之原因，夫妻之一方仍得請求離婚。但
      其事由應由夫妻一方負責者，僅他方得請求離婚，民法第
      1052條第2項定有明文。本項規定所稱之「有前項以外之
      重大事由，難以維持婚姻者」，乃抽象的、概括的離婚事
      由，係民法親屬編於74年修正時，為因應實際需要，參酌
      各國立法例，導入破綻主義思想所增設，而但書所規定之
      「但其事由應由夫妻一方負責者，僅他方得請求離婚。」
      則係採消極破綻主義精神，而非積極破綻主義之立法。又
      關於是否為難以維持婚姻之重大事由，其判斷標準為婚姻
      是否已生破綻而無回復之希望；而婚姻是否已生破綻無回
      復之希望，則應依客觀的標準，即難以維持婚姻之事實，
      是否已達於倘處於同一境況，任何人均將喪失維持婚姻意
      欲之程度而定（最高法院87年度台上字1304號判決意旨參
      照）。
（四）經查：
　 1、兩造於81年3月13日結婚，因上訴人於96年3月19日離家而
      分居至今乙節，為兩造不爭執（見本院卷第58頁），可認
      上訴人主張兩造在前案判決後又繼續分居逾13年等語為真
      實。是自上訴人於96年3月19日自行離家迄今，兩造已長
      期分房、分居達10餘年，足見兩造有難以維持婚姻之重大
      事由。惟證人即兩造長子張格誠於原審證述：我國中以前
      與兩造同住在高雄市○○區○○路00巷0號，上訴人會覺得被
      上訴人管教弟弟的方式過嚴，因為教育想法不一樣就會吵
      架，沒有印象上訴人有告訴我說要離家，從我國中上訴人
      離家後，我和弟弟就留在家中由被上訴人照顧等語（見原
      審卷第283頁至第287頁）。可見兩造長期分居係因上訴人
      自行離家所造成，至於被上訴人管教次子張格溢之方式及
      其不於工作中繼續進修，提升自己，甚至獲取較高之學歷
      ，並不能認為係難以維持婚姻之可歸責之事由等情，業經
      前案判決確定在案，此有前案判決書在卷可參（見原審卷
      第147頁至第151頁），而此部分既已為前案判決之既判力
      所遮斷，上訴人不得再為相反之主張，上訴人於本件仍一
      再爭執兩造分居緣由係亦可歸責於被上訴人云云，自屬無
      據。
　 2、上訴人雖主張：兩造並無感情聯繫，被上訴人再聯繫也是
      沒必要的騷擾，被上訴人並沒有要求上訴人返家等語（見
      原審卷第277頁、第283頁）。然就被上訴人所提出之通訊
      軟體對話內容可知，兩造對於子女張格誠自外國返臺時之
      防疫事宜有所聯繫、互動，被上訴人並傳送關懷上訴人身
      體健康之圖文，反而上訴人表示「道早等……請不要再發」
      、「請不要再傳這些信息給我了」、「請自己處理，佳霖
      已成年，我再也無力協助，及無法協助」等語，依訊息內
      容及情節，難認被上訴人構成騷擾行為，上訴人自己拒卻
      與被上訴人溝通、回應，其等相處不良之結果，難以歸責
      於被上訴人。
　 3、末查，上訴人自承其因工作在臺北租房子住，會臺北跟高
      雄兩地跑，住臺北比較多一點，有時間假日就會回來看父
      親，父親過世後，還是會跟妹妹有聯繫，還是會回來高雄
      ，小孩也是在高雄等語（見原審卷第219頁）。證人即兩
      造長子張格誠於原審證述：從我國中上訴人離家後，我和
      弟弟就留在家中由被上訴人照顧，我就讀大學前我沒有和
      上訴人聯絡過，上訴人也很少跟我聯繫，我就讀大學後才
      會跟上訴人用LINE聯繫，但我到現在也不知道上訴人確切
      住在哪裡等語（見原審卷第287頁至第289頁）。可見上訴
      人於96年3月19日起離家，且自97年12月31日前案判決言
      詞辯論終結後，縱會往返臺北、高雄兩地，迄今仍未返回
      兩造婚後共同住所，而當時兩造子女分別年僅16、14歲，
      均尚未成年，上訴人卻長期將子女之保護照顧義務委由被
      上訴人獨力承擔，直至子女上大學前甚少聯繫子女，兩造
      無法正常夫妻感情互動，自應歸責於上訴人。
　 4、綜上，本院審酌前案判決駁回上訴人請求離婚之訴確定後
      ，兩造分居又歷經10餘年，期間兩造除訴訟外，並無任何
      良性互動往來，兩造婚姻難以維持之破綻，顯較前案離婚
      確定判決言詞辯論終結時加劇，更無回復之望，已生難以
      維持婚姻之破綻。然該婚姻破綻係肇因於上訴人長時間離
      家未返，且於前案判決駁回其請求離婚之訴確定後，無正
      當理由仍拒絕返家與被上訴人同居，消極面對處理兩造婚
      姻，拒絕與被上訴人積極溝通，更無挽回婚姻之意，其所
      為造成兩造婚姻裂痕加深，可責性顯然較被上訴人為重。
      從而，上訴人依民法第1052條第2項規定訴請離婚，即屬
      無據。至於上訴人雖主張：有責程度之探討只是徒揭婚姻
      之瘡疤，現今各國也已揚棄，且也放棄在分居多年的情況
      下探討哪一方的歸責性較高云云。然上開主張核與現行有
      效之民法第1052條第2項規定不符，自無理由，為不足採
      。
六、綜上所述，上訴人依民法第1052條第2項規定，請求法院判
    准其與被上訴人離婚，不應准許。從而，原審為上訴人敗訴
    之判決，並無不合。上訴論旨指摘原判決不當，求予廢棄改
    判，為無理由，應駁回上訴。
七、本件事證已臻明確，兩造其餘之攻擊或防禦方法及所用之證
    據，經本院斟酌後，認為均不足以影響本判決之結果，爰不
    逐一論述，附此敘明。
八、據上論結，本件上訴為無理由，判決如主文。
中　　華　　民　　國　　111 　年　　7 　　月　　20　　日
                          家事法庭
                                審判長法  官  魏式璧
                                      法  官  黃悅璇
                                      法  官  邱泰錄
以上正本證明與原本無異。
上訴人如對本判決上訴，須於判決送達後20日內向本院提出上訴
狀，其未表明上訴理由者，應於上訴後20日內向本院提出上訴理
由書（均須按他造當事人之人數附繕本）。上訴時應提出委任律
師或具有律師資格之人之委任狀，並依附註條文規定辦理。如委
任律師提起上訴者，應一併繳納上訴審裁判費。
中　　華　　民　　國　　111 　年　　7 　　月　　20　　日
                                      書記官  林芊蕙
附註：
民事訴訟法第466條之1：
對於第二審判決上訴，上訴人應委任律師為訴訟代理人，但上訴
人或其法定代理人具有律師資格者，不在此限。
上訴人之配偶、三親等內之血親、二親等內之姻親，或上訴人為
法人、中央或地方機關時，其所屬專任人員具有律師資格並經法
院認適當者，亦得為第三審訴訟代理人。
第1項但書及第2項情形，應於提起上訴或委任時釋明之。